---
title: "msb105 a4"
format: html
editor: visual
---

# Pakker

```{r}
#| label: setup
#| message: false
library(tidyverse)
library(readxl)
library(restatapi)
library(DescTools)
library(ggrepel)
library(flextable)
library(modelr)
library(plm)
library(broom)
library(sandwich)
```

# Toc.eurostat

```{r}
# xml skal ha mer detaljert info
# toc_xml <- get_eurostat_toc()
# tekstversjonen har trolig nok info for vårt formål

toc_txt <- get_eurostat_toc(mode = "txt")
```

# GDP NUTS 3

```{r}
gdp_tabs <- toc_txt |> 
# Regex AND external to regex
   filter(
     str_detect(
       string = title,
       # For å matche både små og store bokstaver
       pattern = '[Gg][Dd][Pp]'
       # AND vha. &
       ) &
     str_detect(
       string = title,
       # For å matche både små og store bokstaver og
       # space eller ikke før 3
       pattern = '[Nn][Uu][Tt][Ss]\\s*3'
       )
     ) |> 
  select(title, code)

```

```{r}
gdp_tabs |> 
  select(title, code) |> 
  flextable()  |> 
  width(1, width = 3.5) |> 
  width(2, width = 1.5)
```

```{r}
# description nama_10r_3gdp
dsd_gdp <- get_eurostat_dsd("nama_10r_3gdp")

```

```{r}
dsd_gdp |> 
  filter(concept %in% c('freq', 'unit')) |> 
  flextable()  |> 
  width(j = 1, width = 1) |> 
  width(j = 2, width = 2) |> 
  width(j = 3, width = 2)
```

```{r}
dsd_gdp |> 
  filter(concept %in% c('geo')) |> 
  head(n = 10) |> 
  flextable()  |> 
  width(j = 1, width = 1) |> 
  width(j = 2, width = 2) |> 
  width(j = 3, width = 2)
```

```{r}
#| eval: true
#| cache: true
# Gross domestic product (GDP) at current market prices by NUTS 3 regions 
# id: nama_10r_3gdp
# Vi velger å hente samtlige soner for så å filtrere ut de få vi ikke trenger
gdp <- get_eurostat_data(
  id = "nama_10r_3gdp",
  filters = list(
    # neste linje viser hvordan vi kunne ha hentet ut data
    # for spesifiserte land
    # geo = c("AT", "DE", "DK", "FR"),
    nuts_level = "3",
    unit = "MIO_PPS_EU27_2020"
  ),
  exact_match = FALSE,
  date_filter = 2000:2023,
  stringsAsFactors = FALSE
  ) |> 
  mutate(
    gdp_n3 = 1000000 * values
  ) |> 
  select(-c(unit, values)) |> 
  # Vil bare ha NUTS 3 nivå (5 karakterer). Vil aggregere selv til NUTS2,
  # NUTS1 og NUTSc  
  filter(str_length(geo) == 5) |> 
  as_tibble()
```

```{r}
dim(gdp)
```

```{r}
gdp
```

```{r}
gdp |> 
  filter(geo == "IE053") |> 
  print(n = 25)
```

```{r}
ie_data <- tibble(
  geo = c("IE053", "IE053", "IE053"),
  time = c("2015", "2016", "2017"),
  gdp_n3 = c(NA, NA, NA)
)
```

```{r}
gdp <- rbind(gdp, ie_data)
```

```{r}
gdp <- gdp |> 
  arrange(geo, time) |> 
  mutate(
    gdp_n3 = zoo::na.approx(gdp_n3)
  )
```

```{r}
gdp |> 
  filter(geo == "IE053") |> 
  print(n = 25)
```

# Population demo_r_pjanaggr3

## Oppgave 1
```{r}
# Søk i toc_txt etter tabeller som inneholder både population og NUTS 3
# Vi bruker regexp for å dekke både små og store bokstaver og ulike skrivemåter

pop_tabs <- toc_txt |>
  filter(
    str_detect(
      string  = title,
      pattern = "[Pp]opulation"
    ) &
      str_detect(
        string  = title,
        pattern = "[Nn][Uu][Tt][Ss]\\s*3"
      )
  ) |>
  select(title, code)

pop_tabs |>
  flextable() |>
  width(1, width = 5) |>
  width(2, width = 2)

```

## Oppgave 2
```{r}
# Last ned Data Structure Definition (DSD) for demo_r_pjanaggr3
dsd_pop <- get_eurostat_dsd("demo_r_pjanaggr3")
```

```{r}
# Vis relevante variabler fra DSD for demo_r_pjanaggr3
# Vi viser freq, unit, sex og age slik som PDF gjør i GDP-delen
dsd_pop |>
  filter(concept %in% c("freq", "unit", "sex", "age")) |>
  flextable() |>
  width(j = 1, width = 1) |>
  width(j = 2, width = 2) |>
  width(j = 3, width = 2)

```

```{r}
# Bruk DSD-informasjonen til å laste ned pop-data på NUTS3-nivå
pop <- get_eurostat_data(
  id = "demo_r_pjanaggr3",
  filters = list(
    freq = "A",       # Annual
    unit = "THS",     # Thousand (jf. DSD-tabellen over)
    sex  = "T",       # Totalt kjønn
    age  = "TOTAL"    # Alle aldre
  ),
  exact_match = FALSE,
  date_filter = 2000:2023,
  stringsAsFactors = FALSE
) |>
  mutate(pop_n3 = values) |>
  select(geo, time, pop_n3) |>
  filter(str_length(geo) == 5) |>
  as_tibble()

```

```{r}
dim(pop)
```

```{r}
pop
```

## Oppgave 3

```{r}
# Slå sammen GDP- og befolkningstabellene
# Viktig: gdp skal være venstre tabell

gdp_pop <- gdp |>
  left_join(pop, by = c("geo", "time"))
```


```{r}
# Tilpasning av gdp_pop i henhold til oppgaveteksten

eu_data <- gdp_pop %>%
  
  # Trenger ikke ZZ-sonene som er en slags oppsamlingssone
  # for ikke-fordelte verdier
  filter(!str_sub(geo, 3, 4) == "ZZ") |> 
  
  # Dropper EFTA-landene Sveits og Norge
  filter(!str_sub(geo, 1, 2) %in% c("CH", "NO")) |> 
  
  # Dropper EU-landene Nederland og Portugal
  filter(!str_sub(geo, 1, 2) %in% c("NL", "PT")) |> 
  
  # Dropper kandidatlandet Montenegro på grunn av manglende data
  filter(!str_sub(geo, 1, 2) %in% c("ME")) |> 
  
  # Dropper en region av Frankrike i Indiahavet (Outre Mer); Mayotte
  # fordi data mangler
  filter(!geo == "FRY50") |> 
  
  # Merk at enkelte land mangler data for enkelte år i starten av perioden
  filter(time > 1999 & time < 2023) |> 
  
  # Regner ut GDP per capita på NUTS 3-nivå
  mutate(
    gdp_pc_n3 = gdp_n3 / pop_n3
  )

# Sjekk dimensjoner av sluttresultatet
dim(eu_data)

```

```{r}
# Sjekker om vi har manglende data (NA) for enkelte år i noen NUTS3-soner

colSums(is.na(eu_data))

```

## Oppgave 4

```{r}
# Endre geo til n3 og lag variablene n2, n1 og nc

eu_data <- eu_data |>
  # Endrer navnet fra geo til n3
  rename(n3 = geo) |>
  
  # Lager nye variabler basert på n3-koden
  mutate(
    n2 = str_sub(n3, 1, 4),   # NUTS2: første 4 tegn
    n1 = str_sub(n3, 1, 3),   # NUTS1: første 3 tegn
    nc = str_sub(n3, 1, 2)    # Landskode: første 2 tegn
  )

```

```{r}
eu_data |>
  select(n3, n2, n1, nc) |>
  head(10)
```

## Oppgave 5

```{r}
# Sjekk om noen NUTS3-soner har pop_n3 lik 0, og sett disse til NA

# Sjekker om det finnes verdier som er 0
sum(eu_data$pop_n3 == 0, na.rm = TRUE)
```

```{r}
# Setter pop_n3 = 0 til NA dersom slike finnes
eu_data <- eu_data |>
  mutate(
    pop_n3 = ifelse(pop_n3 == 0, NA, pop_n3)
  )
```

## Oppgave 6

```{r}
# Teller antall unike NUTS3-soner i hvert land
nuts3_per_land <- eu_data |>
  group_by(nc) |>
  summarise(Antall = n_distinct(n3)) |>
  arrange(nc)

# Teller hvor mange land (nc) vi har totalt
n_lands <- nuts3_per_land |> summarise(n = n()) |> pull(n)

# Lager flextable og legger til en footer med "n: xx"
flextable_nuts3 <- nuts3_per_land |>
  flextable() |>
  width(j = 1, width = 1) |>
  width(j = 2, width = 1) |>
  add_footer_lines(values = paste0("n: ", n_lands)) |>
  align(align = "left", part = "footer")

flextable_nuts3
```

## Oppgave 7

```{r}
# Sjekk summary for gdp_pc_n3
# Viser et standard summary for variabelen gdp_pc_n3
summary(eu_data$gdp_pc_n3)
```

```{r}
# Minste verdi
min_gdp_pc <- min(eu_data$gdp_pc_n3, na.rm = TRUE)
min_gdp_pc

# Største verdi
max_gdp_pc <- max(eu_data$gdp_pc_n3, na.rm = TRUE)
max_gdp_pc

# Antall NA-verdier i gdp_pc_n3
sum(is.na(eu_data$gdp_pc_n3))
```

Datasettet gdp_pc_n3 har 2 368 NA-verdier, og den minste verdien er 2 217, mens den største verdien er 180 574.

## Oppgave 8

```{r}
# Legg til variabelen nc_name basert på landskode (nc)

eu_data <- eu_data |>
  mutate(
    nc_name = case_when(
      nc == "AL" ~ "Albania",
      nc == "AT" ~ "Østerrike",
      nc == "BE" ~ "Belgia",
      nc == "BG" ~ "Bulgaria",
      nc == "CY" ~ "Kypros",
      nc == "CZ" ~ "Tjekkia",
      nc == "DE" ~ "Tyskland",
      nc == "DK" ~ "Danmark",
      nc == "EE" ~ "Estland",
      nc == "EL" ~ "Hellas",
      nc == "ES" ~ "Spania",
      nc == "FI" ~ "Finland",
      nc == "FR" ~ "Frankrike",
      nc == "HR" ~ "Kroatia",
      nc == "HU" ~ "Ungarn",
      nc == "IE" ~ "Irland",
      nc == "IT" ~ "Italia",
      nc == "LT" ~ "Litauen",
      nc == "LU" ~ "Luxembourg",
      nc == "LV" ~ "Latvia",
      nc == "MK" ~ "Nord-Makedonia",
      nc == "MT" ~ "Malta",
      nc == "PL" ~ "Polen",
      nc == "RO" ~ "Romania",
      nc == "RS" ~ "Serbia",
      nc == "SE" ~ "Sverige",
      nc == "SI" ~ "Slovenia",
      nc == "SK" ~ "Slovakia",
      nc == "TR" ~ "Tyrkia",
      TRUE ~ NA_character_
    )
  )

```

```{r}
eu_data |>
  select(nc_name, nc) |>
  distinct() |>
  print(n = 30)

```

# Beregning av Gini på NUTS2, NUTS1 og NUTSc nivå

## Oppgave 9

```{r}
# Beregne Gini-koeffisienter på NUTS2 nivå

gini_n2 <- eu_data |>
  group_by(n2, time, n1, nc, nc_name) |>
  summarise(
    gini_n2 = DescTools::Gini(gdp_pc_n3, weights = pop_n3, na.rm = TRUE),
    pop_n2  = sum(pop_n3),
    gdp_n2  = sum(gdp_n3),
    gdp_pc_n2 = gdp_n2 / pop_n2,
    num_reg_n2 = n(),
    .groups = "drop"
  )

# Summary
gini_n2 |>
  select(gini_n2, num_reg_n2, gdp_n2, pop_n2, gdp_pc_n2) |>
  summary() |>
  print(width = 76)

```
Gini-koeffisienten på NUTS2 nivå varierer fra 0.00023 til 0.47946, og har 1 263 NA-verdier. Antall NUTS3 per NUTS2 varierer mellom 1 og 23.

## Oppgave 10

```{r}
# Beregner Gini-koeffisienter og økonomiske nøkkeltall på NUTS1 nivå
gini_n1 <- eu_data |>
  group_by(n1, time, nc, nc_name) |>
  summarise(
    gini_n1 = DescTools::Gini(gdp_pc_n3, weights = pop_n3, na.rm = TRUE),
    pop_n1 = sum(pop_n3),
    gdp_n1 = sum(gdp_n3),
    gdp_pc_n1 = gdp_n1 / pop_n1,
    num_reg_n1 = n(),
    .groups = "drop"
  )

```

```{r}
# Finner NUTS1-observasjoner med svært lav Gini (< 0.001)
low_gini <- gini_n1 |> 
  filter(gini_n1 < 0.001) |>
  arrange(nc, n1, time)

low_gini
```

Det finner ingen NUTS1-observasjoner med Gini mindre enn 0.001 i datasettet

```{r}
# Viser de 5 NUTS1-observasjonene med lavest Gini-verdi
gini_n1 |>
  arrange(gini_n1) |>
  head(5)

```

## Oppgave 11

```{r}
# Beregner Gini-koeffisienter og økonomiske nøkkeltall på NUTS1 nivå
gini_n1 <- eu_data |>
  group_by(n1, time, nc, nc_name) |>
  summarise(
    gini_n1   = DescTools::Gini(gdp_pc_n3, weights = pop_n3, na.rm = TRUE),
    pop_n1    = sum(pop_n3),
    gdp_n1    = sum(gdp_n3),
    gdp_pc_n1 = gdp_n1 / pop_n1,
    num_reg_n1 = n(),
    .groups = "drop"
  )

# Summary
gini_n1 |>
  select(gini_n1, num_reg_n1, gdp_n1, pop_n1, gdp_pc_n1) |>
  summary() |>
  print(width = 76)

```

Gini-koeffisienten på NUTS1 nivå varierer fra omtrent 0.016 til 0.426, og har 297 NA-verdier. Antall NUTS3 i NUTS1-regionene varierer fra 1 til 96.

## Oppgave 12

```{r}
# Beregner Gini-koeffisienter på landsnivå (NUTSc), basert på NUTS3-verdier
gini_nc <- eu_data |>
  group_by(nc, nc_name, time) |>
  summarise(
    gini_nc   = DescTools::Gini(gdp_pc_n3, weights = pop_n3, na.rm = TRUE),
    pop_nc    = sum(pop_n3),
    gdp_nc    = sum(gdp_n3),
    gdp_pc_nc = gdp_nc / pop_nc,
    num_reg_nc = n(),         # antall NUTS3 i landet
    .groups = "drop"
  )

# Summary
gini_nc |>
  select(gini_nc, num_reg_nc, gdp_nc, pop_nc, gdp_pc_nc) |>
  summary() |>
  print(width = 80)

```

Gini-koeffisienten på nasjonalt nivå varierer fra omtrent 0.029 til 0.412, og har 97 NA-verdier. Antall NUTS3 regioner per land varierer fra 1 til 400.

# «Nestete» datastrukturer

## Oppgave 13

```{r}
# Nest dataene på NUTS3 nivå
gini_n3_nest <- eu_data |> 
  group_by(nc_name, nc) |> 
  nest(.key = "NUTS3_data") |> 
  ungroup()
```

## Oppgave 14

```{r}
# Nest dataene på NUTS2 nivå
gini_NUTS2_nest <- eu_data |>
  group_by(nc_name, nc) |>    
  nest(.key = "NUTS2_data") |>   
  ungroup()

```

## Oppgave 15

```{r}
# Nest på NUTS1 nivå
gini_NUTS1_nest <- eu_data |>
  group_by(nc_name, nc) |>
  nest(.key = "NUTS1_data") |>   
  ungroup()

```

## Oppgave 16

```{r}
# Nest på nasjonsnivå (land)
gini_NUTSc_nest <- eu_data |>
  group_by(nc_name, nc) |>
  nest(.key = "NUTSc_data") |>  
  ungroup()
```

## Oppgave 17

```{r}
gini_NUTSeu_nest <- eu_data |>
  group_by(time) |>
  summarise(
    gini_eu = DescTools::Gini(gdp_pc_n3, weights = pop_n3, na.rm = TRUE),
    num_reg_eu = n(),
    .groups = "drop"
  )

```

## Oppgave 18

```{r}
gini_NUTSeu_nest <- gini_NUTSeu_nest |>
  mutate(time = as.numeric(time))  
```


```{r}
#| label: fig-gini-eu
#| fig-cap: "Utvikling i Gini-koeffisienten for NUTS3-regioner i EU."

ggplot(gini_NUTSeu_nest, aes(x = time, y = gini_eu)) +
  geom_line() +
  theme_minimal() +
  labs(
    x = "Year",
    y = "gini_eu"
  )

```

## Oppgave 19

Gini-koeffisienten mellom NUTS3-regioner viser en tydelig fallende trend over tid, slik @fig-gini-eu illustrerer. Dette innebærer at regionale forskjeller gradvis reduseres. En slik utvikling er i tråd med målet om å styrke mindre utviklede områder gjennom EUs strukturfond. @fig-gini-eu indikerer også at tiltaket kan ha ønsket effekt.

## Oppgave 20

```{r}
# Kombinerer alle NUTS-nivå til ett nestet datasett per land
eu_data_nested <- gini_n3_nest |>
  left_join(gini_NUTS2_nest, by = c("nc", "nc_name"), relationship = "many-to-many") |>
  left_join(gini_NUTS1_nest, by = c("nc", "nc_name"), relationship = "many-to-many") |>
  left_join(gini_NUTSc_nest, by = c("nc", "nc_name"), relationship = "many-to-many")

```

# Plots som viser utviklingen

## Oppgave 21









































